臺灣彰化地方法院行政訴訟判決
111年度交字第85號
原      告  陳義芳
訴訟代理人  陳姵雯
被      告  交通部公路總局臺中區監理所

法定代理人  楊聰賢
訴訟代理人  劉容如
上列當事人間因交通裁決事件，原告不服被告民國111年6月20日
彰監四字第64-I3G205712號裁決，提起行政訴訟，本院判決如下
：
    主  文
原處分撤銷。
訴訟費用新臺幣貳仟壹佰肆拾元由被告負擔。
被告應給付原告新臺幣參佰元。
    事實及理由
壹、程序方面：
一、本件被告之代表人原為魏武盛，嗣於民國111年7月20日變更
    為楊聰賢，茲據新任代表人楊聰賢具狀聲明承受訴訟，並提
    出交通部111年7月20日交人字第1117100518號令（見本院卷
    第85至88頁）為佐，經核並無不合，應予准許。
 二、本件係因不服道路交通管理處罰條例第8條之裁決而提起之
     撤銷訴訟，為行政訴訟法第237條之1所稱之交通裁決事件
     ，應適用交通裁決事件訴訟程序。又本件依兩造所述各節
     及卷內資料，事證已臻明確，爰依同法第237條之7之規定
     ，不經言詞辯論逕行判決。　　
貳、實體方面：
一、爭訟概要：
　　原告於111年5月1日17時18分許，駕駛車牌號碼00-0000自用
    小貨車（下稱系爭車輛），行經彰化縣埔鹽鄉埔菜路與大園
    路口（下稱案發路口），因「汽車駕駛人駕駛汽車肇事，無
    人受傷或死亡而未依規定處置逃逸」之違規行為，經彰化縣
    警察局溪湖分局(下稱舉發機關)員警以彰化縣警察局第I3G2
    05712號舉發違反道路交通管理事件通知單(下稱違規通知單
    )，舉發原告違反道路交通管理處罰條例（下稱處罰條例）
    第62條第1項之規定，案移被告。嗣原告不服向被告提出陳
    述，經舉發機關於111年5月26日溪警分五字第1110011956號
    函回覆舉發並無不合等情，原告仍不服而申請裁決，被告乃
    於111年6月20日以彰監四字第64-I3G205712號裁決書（下稱
    原處分），依處罰條例第62條第1項、第24條第1項第1款(原
    處分漏載該條項款，應予補充)之規定，裁處原告罰鍰新臺
    幣（下同）3,000元，吊扣駕駛執照1個月，並應參加道路交
    通安全講習。原告不服，提起本件行政訴訟。
二、原告之主張及聲明：
　㈠主張要旨：
　　伊當時是要轉向大園路，在交岔路口放慢速度與他車會車，
    會車時伊並沒有發覺有發生擦撞，因伊擦撞到他車車身的地
    方是後車斗之防撞橡膠，防撞橡膠有緩衝的力道；且對方當
    下也沒有按喇叭或下車提醒伊有發生擦撞，伊並不知道有發
    生擦撞，所以駕車離開，係事後經警比對，才發現伊後車斗
    的防撞橡膠有擦撞到對方之後保險桿，伊並沒有肇事逃逸之
    行為等語。
　㈡聲明：原處分撤銷，訴訟費用由被告負擔。
三、被告之答辯及聲明：
　㈠答辯要旨：
　⒈本案適用之法律依據為處罰條例第62條第1項、第24條第1項
    第1款等規定。
　⒉處罰條例第62條第1項規定，係課予駕駛人肇事後為適當處置
    義務，立法目的在於保存肇事現場相關證據，以俾日後釐清
    肇事責任歸屬，是肇事駕駛人應視現場具體情形，依道路交
    通事故處理辦法第3條規定為必要處置。而於無人傷亡且車
    輛尚能行駛之情形，無論肇事責任誰屬，均有義務停留肇事
    現場，縱未立刻與對造當事人會晤，亦應採取必要措施，並
    即向警察機關報告，以維護己身及對造權益，並釐清肇事責
    任。
　⒊原告於111年5月1日17時18分許，駕駛系爭車輛，行經案發路
    口，發生交通事故無人受傷或死亡，而未依規定處置並逃逸
    ，經舉發機關警員舉發，並有違規通知單、舉發機關111年5
    月26日溪警分五字第1110011956號、111年8月3日溪警分五
    字第1110017888號函、採證影像光碟等事證在卷可佐，違規
    事實應堪認定。
　⒋又經檢視道路交通事故調查卷宗、申訴員警意見表，本件交
    通事故係訴外人顏嘉緯駕駛自小客車於前揭時地，因會車暫
    停讓原告之系爭車輛先行通過而發生擦撞，遂將車輛停放於
    路邊報案，執勤員警後依訴外人提供之行車紀錄器畫面通知
    原告到案說明。另經檢視採證影像(即行車紀錄器前鏡頭影
    像)，兩車會車時，訴外人之車輛有晃動之情事。
　⒌從而，被告依處罰條例第62條第1項規定、第24條第1項第1款
    及道路交通管理事件統一裁罰基準表裁處原告罰鍰3,000元
    ，吊扣駕駛執照1個月，並應參加道路交通安全講習之處分
    ，核無違誤。
　㈡聲明：原告之訴駁回，訴訟費用由原告負擔。
四、本件爭點：
　㈠原告主張其並未知悉已駕車肇事，而仍故意駕車離開等情，
    是否有據?
　㈡被告認原告有「汽車駕駛人駕駛汽車肇事，無人受傷或死亡
    而未依規定處置逃逸」之違規行為，而依處罰條例第62條第
    1項後段裁罰原告，是否適法?
五、本院之判斷：
　㈠前提事實：
　　本件如爭訟概要欄所述之事實，為兩造不爭執，並有違規通
    知單、系爭車輛違規歷史資料查詢報表、交通違規陳述單及
    查詢單、舉發機關111年5月26日溪警分五字第1110011956號
    函暨所附之彰化縣警察局溪湖分局受理民眾交通違規陳述申
    訴異議案件查詢意見表、道路交通事故當事人登記聯、道路
    交通事故現場圖、現場採證照片、原處分及送達證書在卷可
    稽（見本院卷第37至52頁、第57至62頁、第69至71頁），堪
    以認定。又原告111年5月1日17時18分許，駕駛系爭車輛行
    經案發路口，確有與訴外人所駕駛車牌號碼000-0000號自用
    小客車(下稱訴外人車輛)發生擦撞，而原告未下車察看，亦
    未依規定處理，即駕駛系爭車輛離開等情，亦為原告所不否
    認，並有舉發機關檢送之道路交通事故現場圖、調查報告表
    （一）、（二）-1、談話紀錄表、現場採證照片及111年8月
    3日溪警分五字第1110017888號函暨檢送之訴外人車輛之行
    車紀錄器畫面光碟在卷足憑(見本院卷第51至62、73頁)，同
    堪認定。
　㈡應適用的法令：
  ⒈處罰條例第62條第1項規定：「汽車駕駛人駕駛汽車肇事，無
    人受傷或死亡而未依規定處置者，處1,000元以上3,000元 
    以下罰鍰；逃逸者，並吊扣其駕駛執照1個月至3個月。」第
     24條第1項第1款規定：「汽車駕駛人，有下列情形之一者
    ，應接受道路交通安全講習：一、違規肇事受吊扣駕駛執照
    處分。」
  ⒉處罰條例第92條第5項授權內政部會同交通部、衛生福利部訂
    定之道路交通事故處理辦法第2條第1款規定：「一、道路交
    通事故：指車輛或動力機械在道路上行駛，致有人受傷或死
    亡，或致車輛、動力機械、財物損壞之事故。」第3 條規定
    ：「發生道路交通事故，駕駛人或肇事人應先為下列處置：
    一、事故地點在車道或路肩者，應在適當距離處豎立車輛故
    障標誌或其他明顯警告設施，事故現場排除號後應即撤除。
    二、有受傷者，應迅予救護，並儘速通知消防機關。三、發
    生火災者，應迅予撲救，防止災情擴大，並儘速通知消防機
    關。四、不得任意移動肇事車輛及現場痕跡證據。但無人傷
    亡且車輛尚能行駛，或有人受傷且當事人均同意移置車輛時
    ，應先標繪車輛位置及現場痕跡證據後，將車輛移置不妨礙
    交通之處所。五、通知警察機關。但無人受傷或死亡且當事
    人當場自行和解者，不在此限。」上開規定並無違母法授權
    之範圍與本質，自得援引作為認定是否有「未依規定處置」
    違規之依據。
　㈢原告主張其並未知悉已駕車肇事，而仍故意駕車離開乙節，
    應屬有據:
　⒈原告於本院時否認已知悉駕駛系爭車輛與訴外人車輛發生擦
    撞，而仍駕車離開之事實；且其於111年5月1日經警通知到
    案製作談話紀錄表時，亦供稱:兩車會車，伊不知道發生擦
    撞等語(見本院卷第55頁)。復經本院會同兩造勘驗訴外人所
    提供之行車紀錄器影像畫面，勘驗結果略以：
　⑴檔案名稱「前鏡頭.MOV」，影片長度3分鐘，錄影畫面是由訴
    外人車前方之行車紀錄器所拍攝，僅有影像並無聲音：
　①螢幕時間17：15：10至17：15：18
　　系爭車輛沿埔菜路由東往西行駛（圖1-3紅圈處），於17：1
    5：17行駛至案發路口左轉大園路（圖1-4紅圈處、圖1-5）
    。
　②螢幕時間17：15：19至17：15：20
　　系爭車輛左轉大園路後靠右行駛，可見其車牌號碼為9Q-940
    7號（圖1-6），此時訴外人車輛已靠近案發路口，並靠近車
    道右側。
　③螢幕時間17：15：21至17：15：35
　　會車時訴外人車輛暫停讓系爭車輛先行，系爭車輛亦減速通
    過（圖1-7），於17：15：27畫面突然左右晃動一下（圖1-8
    ），同時間訴外人車輛開動慢速稍微往前行駛，於17：15：
    29停在路邊（尚未進入案發路口，圖1-9）。
　④螢幕時間17：15：36至17：16：22
　　訴外人車輛再度慢速往前行駛進入案發路口並右轉埔菜路，
    於17：15：45再次停下（此時尚未完成左轉，圖1-10），於
    17：15：52繼續右轉埔菜路，隨即於17：16：01停在路邊空
    地處（圖1-11），未再移動。
　⑵檔案名稱「後鏡頭.MOV」，影片長度3分鐘，錄影畫面是由訴
    外人車後方之行車紀錄器所拍攝，僅有影像並無聲音：
　①螢幕時間17：15：19至17：15：35
　　訴外人車輛減速靠畫面右側，於17：15：22停下（圖2-3）
    ，於17：15：25系爭車輛自畫面左方出現（圖2-4），緩慢
    會車前進，於17：15：27畫面突然晃動一下，此時系爭車輛
    尚未完全經過訴外人車輛，系爭車輛左後車斗距離訴外人車
    輛極近（圖2-5），且訴外人車輛於同一時間開動慢速往前
    行駛，於17：15：29停在路邊（圖2-6），而系爭車輛於擦
    撞後繼續前進，於17：15：31煞車燈亮起頓了一下（圖2-7
    ）後繼續前行，於17：15：35開啟左側方向燈（圖2-8紅圈
    處），於17：15：38左轉離開（圖2-9）。
　②螢幕時間17：15：36至17：15：51
　　訴外人車輛慢速往前行駛並靠近畫面右側路邊，於17：15：
    45再次停下（圖2-10），一黑色自小客車於17：15：50自畫
    面左側會車經過（圖2-11），經過時，畫面未有任何震動（
    圖2-12）。
　③螢幕時間17：15：52至17：16：24
　　訴外人車輛繼續轉彎進入埔菜路，隨即於17：16：01停下（
    圖2-13），未再移動。
　　以上各節有本院勘驗筆錄及畫面截圖在卷可稽(見本院卷第1
    01至104、107至132頁)。可見系爭車輛與訴外人車輛進入案
    發路口前，均有減速之情形，由訴外人車輛禮讓系爭車輛先
    行，兩車交會時，訴外人車輛確有輕微晃動一下，但訴外人
    車輛並未因而立即停車，而是稍微往前行駛後，才停在路邊
    等情，堪認兩車擦撞力道應屬輕微，訴外人亦未因而立即停
    車。
  ⒉又依證人即訴外人於本院言詞辯論時結證略以：伊的車子擦
    撞位置在左後側，擦痕算是淺的，兩車擦撞時伊並不知道，
    是當時坐在後座的妹妹告訴伊左後方好像有被擦到，因其覺
    得有被推一下，伊才知道發生擦撞；伊認為當時兩車擦撞力
    道輕微，擦撞時亦未發出聲響，也沒有明顯晃動，所以伊於
    擦撞後有稍微往前行駛，在伊往前行駛時，妹妹告訴伊有被
    撞到後，伊才立即踩剎車；發覺擦撞後伊沒有按喇叭或任何
    作為提醒原告已發生擦撞，伊就記下原告車號，並即報警處
    理，原告經警通知到案說明時，表示其不知道發生擦撞等語
    （見本院卷第147至150頁），核與前述勘驗筆錄結果大致相
    符，益徵系爭車輛與訴外人車輛擦撞力道確屬輕微，訴外人
    於擦撞時亦未立即發覺兩車發生擦撞，而係經坐在左後座之
    妹妹告知方知悉。
  ⒊再觀諸現場採證照片，訴外人車輛因擦撞受有擦痕損害，受
    損之部位為左後保險桿，擦痕尚屬表淺，系爭車輛則於左後
    車斗突出部位(原告主張該部位為防撞橡膠)有輕微擦痕，並
    未有明顯車損，足見兩車於前揭時地會車時係左後側發生擦
    撞，擦撞力道尚屬輕微，且係屬「點」的擦撞，而非「面」
    的擦撞；參以原告所駕駛之系爭車輛為自小貨車，噸位較重
    ，駕駛座較高，車體較諸一般自小客車為大，車輛行進時產
    生之晃動、震動、異音必然較一般自小客車為大，若僅有輕
    微之點的擦撞，所引起之車身震動或晃動，衡情亦未必會使
    原告察覺有擦撞事故之發生。
　⒋從而，兩車擦撞之力道既屬輕微，復未因擦撞而發出聲響或
    明顯晃動，訴外人並證述其於發生擦撞之際亦不知情，係經
    同車後座之親屬告知方知情，且原告所駕駛之系爭車輛亦較
    訴外人所駕駛之自小客車不易察覺擦撞事故，則原告主張其
    並未知悉已駕車肇事，而仍故意駕車離開乙節，洵屬有據。
    至系爭車輛與訴外人車輛會車後，原告雖有剎車之舉動，然
    原告主張其係欲轉彎而減速(見本院卷第151頁)，而依上開
    勘驗結果，系爭車輛剎車燈亮起後，左側方向燈亦旋即亮起
    ，隨後即左轉，顯見原告主張並非無稽；佐以系爭車輛剎車
    燈亮起與發生擦撞之時間上已有數秒鐘之間隔，且原告並未
    有何加速駛離之行為，而仍如常繼續前進行駛，自難僅以系
    爭車輛於轉彎前有剎車燈亮起乙情，即推認原告係因知悉發
    生擦撞而剎車，被告此部分主張尚難認有據，附此敘明。
　㈣被告並未舉證證明原告有「汽車駕駛人駕駛汽車肇事，無人
    受傷或死亡而未依規定處置並『逃逸』」之違規行為，被告
　　依處罰條例第62條第1項後段規定，裁罰原告並不適法:
　⒈按處罰條例第62條第1項規定所規範之行為態樣包含二者，即
    前段之「未依規定處置」，與後段之「逃逸」；而課予駕駛
    人肇事後為適當處置義務，無非係為維護現場安全、確認有
    無人員傷亡、保存事證及通知警察機關釐清責任，而道路交
    通事故處理辦法第3條規定，於無人傷亡情形，除當事人自
    行和解外，駕駛人仍有留置現場、維持現場並通報員警義務
    ，係責令駕駛人善盡行車安全責任，屬維持社會秩序及增進
    公共利益所必要（最高行政法院104年度判字第558號判決意
    旨參照），是該條第1項前段之「未依規定處置」，所著重
    者係為維護現場安全、確認有無人員傷亡、保存事證及通知
    警察機關釐清責任等，故肇事者只要未依道路交通事故處理
    辦法第3條各款規定處置，均屬「未依規定處置」，即應科
    處該條前段之罰鍰；至後段「吊扣駕駛執照」之裁罰，則須
    該當「逃逸」之要件始得為之。亦即處罰條例第62條第1項
    前段係就肇事未依規定處置所作之處罰規定，同條項後段則
    係肇事逃逸之處罰規定，顯然立法者已依憲法第23條所揭示
    之比例原則，參酌駕駛人違規行為之態樣及主觀犯意之不同
    ，而採取不同之處罰規定。再因吊扣駕駛執照之規定，對駕
    駛人之權利造成極大之限制與影響，不僅限制駕駛人之駕車
    權益，甚至可能剝奪駕駛人從事某一職業之自由，因此在解
    釋適用上開規定於具體個案時，自需依上開立法意旨，審酌
    個案具體事實究係該當肇事逃逸或駛離之規定。至何謂逃逸
    ，依其文義並參酌前述立法意旨，應指駕駛人明知肇事而仍
    故意逃離而言，並未處罰過失，亦即肇事逃逸者除在客觀上
    必須有不為積極救助、處置之措施而將肇事車輛駛離現場之
    行為外，其主觀上尚必須有逃避肇事責任之逃逸故意，始得
    歸責(臺北高等行政法院110年度交上字第274號判決、臺中
    高等行政法院110年度交上字第2號判決意旨參照)。
  ⒉次按法院受理交通裁決事件，乃是對交通舉發行政處分審查
    其是否違法，本質上屬於行政爭訟。其舉證責任原理，非如
    刑事案件中，應超越任何合理懷疑，始可為有罪判決者嚴格
    程度，其舉證責任原理，應與民事訴訟相類似，除有特別規
    定外，基本上準用民事訴訟法，由國家機關與人民，各自履
    行其主觀舉證責任，在過程中各自提出證據，若窮盡各種證
    據方法，待證結果仍有不明時，則依客觀舉證責任危險分配
    原則，決定國家機關與人民何人應受敗訴危險，此觀諸行政
    訴訟法第136條規定準用民事訴訟法第277條規定即明(臺北
    高等行政法院109年度交上字第300號判決意旨參照）。復按
    當事人主張事實，須負舉證責任，倘其所提出之證據，不足
    為主張事實之證明，自不能認其主張之事實為真實。又行政
    官署對於人民有所處罰，必須確實證明其違法之事實。倘不
    能確實證明違法事實之存在，其處罰即不能認為合法（改制
    前行政法院39年判字第2號判決要旨參照）。準此可知，行
    政罰要件事實之客觀舉證責任應歸於行政機關；是就本件行
    政爭訟而言，行政機關即被告依處罰條例第62條第1項後段
    規定以原處分對原告為行政罰，依前揭說明，不僅應就原告
    「駕駛汽車肇事」及「未依規定處置」等節負舉證責任，更
    應就原告有「逃逸」之事實，亦即原告主觀上具有「逃避肇
    事責任之逃逸故意」乙節負舉證責任，始足當之。
  ⒊查原告駕駛系爭車輛與訴外人車輛發生擦撞後，未依道路交
    通事故處理辦法第3條規定處置，即駕車離開，固有違反處
    罰條例第62條第1項前段規定之行為；惟依上開㈢所述，原告
    主張其並未知悉其已駕車肇事乙情，既屬有據，尚難認原告
    有明知肇事而仍故意逃離之事實，則其主觀上是否具有逃避
    肇事責任之逃逸故意，顯有可疑；而被告就此處罰要件事實
    並未提出其他積極證據或證據方法足資佐證或供調查，本院
    復查無其他積極證據足認原告確有肇事逃逸之故意，則原告
    是否具有此處罰要件事實即陷於真偽不明，依舉證責任之分
    配，應由被告負擔不利益之結果，而認被告未能確實證明原
    告此部分違法事實之存在。
　⒋從而，原告固有駕駛系爭車輛肇事，無人受傷或死亡而未依
    規定處置之違規事實，然既無積極證據足以證明原告確有「
    逃逸」之事實，則揆諸前揭規定及說明，被告依處罰條例第
    62條第1項後段規定裁罰原告，即難認適法。
六、綜上所述，被告以原告有「汽車駕駛人駕駛汽車肇事，無人
    受傷或死亡而未依規定處置逃逸」之違規行為，依據處罰條
    例第62條第1項後段、第24條第1項第1款規定，而以原處分
    裁處原告罰鍰3,000元，吊扣駕駛執照1個月，並應參加道路
    交通安全講習，於法自有不符；故原告執前詞指摘原處分不
    當，訴請撤銷原處分，為有理由，應予准許。至於被告是否
    另依同條例第62條第1項前段規定裁決，基於憲法五權分立
    原則，本院尚無權審究，宜由被告依其職權自行決定作為，
    附此指明。
七、本件判決基礎已臻明確，兩造其餘之攻擊防禦方法及訴訟資
    料，經本院斟酌後，核與判決不生影響，無逐一論述之必要
    ，併予敘明。　　
八、本件第一審裁判費為300元，證人日旅費為1,840元，依法應
    均由敗訴之被告負擔；而上開訴訟費用300元已由原告起訴
    時預先繳納，證人日旅費1,840元則係被告墊支，此有本院
    自行收納款項收據2紙在卷可稽，依行政訴訟法第237條之8
    第1項規定，法院為裁判費用之裁判時，應確定其費用額；
    而其立法理由在於為免交通裁決事件之當事人於判決確定後
    另行聲請確定訴訟費用之勞費，從而確定費用額之方法，應
    依同法第237條之9、第236條、第104條規定準用民事訴訟法
    第93條規定。據此，被告應賠付原告之訴訟費用額為300元
    ，爰確定第一審訴訟費用額如主文第2、3項所示。 
據上論結，本件原告之訴為有理由，依行政訴訟法第237 條之7
、第237條之8第1項、第237條之9第1項、第236條、第104條、第
98條第1項前段、民事訴訟法第93條，判決如主文。
中　　華　　民　　國　　111 　年　　10 　　月　　27　日
                  行政訴訟庭  法  官   簡璽容 
以上正本證明與原本無異。　　　　　　　　　　　
如不服本判決，應於判決送達後20日內，向本院提出上訴狀並表
明上訴理由（原判決所違背之法令及其具體內容或依訴訟資料可
認為原判決有違背法令之具體事實），其未載明上訴理由者，應
於提出上訴後20日內向本院補提理由書（上訴狀及上訴理由書均
須按他造人數附繕本，如未按期補提上訴理由書，則逕予駁回上
訴），並應繳納上訴裁判費新臺幣750元。　
中　　華　　民　　國　　111 　年　　10　　月　　27　　日
                              書記官　蔡旻珊